---
title: "Equações diferenciais 1"
author: "Ivette Luna"
date: "11 de junho de 2019"
header-includes:
- \usepackage{setspace}
- \usepackage{float}
- \usepackage{color}
- \usepackage{hyperref}
- \floatplacement{table}{H}
includes:
  in_header: preamble-latex.tex
output:
  pdf_document:
    toc: yes
  word_document:
    toc: yes
  html_document:
    highlight: tango
    theme: cerulean
    toc: yes
---

\newpage

# Equações diferencias e o pacote `deSolve`

O pacote `deSolve` é um dos mais usados para o tratamento de equações diferenciais. Dado que se assume a continuidade das variáveis envolvidas, precisamos de usar métodos numéricos na estimação das soluções numéricas.

Um tutorial a rsepeito se encontra em <http://desolve.r-forge.r-project.org/user2014/tutorial.pdf>.

O pacote `deSolve` (main integration package) nos permite obter essa solução numérica usando inicialmente a função `ode` (Solves a system of **o**rdinary **d**ifferential **e**quations).


# Exemplo de equação de Bernoulli

Seja a equação diferencial:

\[  \frac{dy}{dt} = r\cdot y \left(  1-\frac{y}{k}  \right) \]

A solução explícita é dada por:

\[  y = \frac{K\cdot y_0 e^{rt} }{ K + y_0(e^{rt}-1) } \]

Implementando no R:

```{r message=FALSE, warning=FALSE}
library(deSolve)
library(ggplot2)
?ode
logistic <- function(t, r, K, y0){

    K * y0 * exp(r * t) / (K + y0 * (exp(r * t) - 1))

}

t = seq(0, 100, 1)
y <- logistic(t = t, r = 0.1, K = 10, y0 = 0.1) 

series = data.frame(t, y)

ggplot(series, aes(x=t, y = y) ) + 
  
  geom_line() + 
  
  theme_light()

```

Optando pela simulação numérica:


```{r}


model <- function (time, y, parms){
  
            with( as.list( c(y, parms) ), {
              
                dy <- r * y * (1 - y / K)
              
                  list(dy)
              }
            ) # end with
  
} # end function

y <- c(y = 0.1)

parms <- c(r = 0.1, K = 10)

t = seq(0, 100, 1)

out <- ode(y, t, model, parms)

head(out)

class(out)

series_ode = as.data.frame(out)


ggplot(series_ode, aes(x=time, y = y) ) + 
  
  geom_line() + 
  
  theme_light()


```

# O modelo de Solow no R

A resolução via métodos numéricos:

```{r message=FALSE, warning=FALSE}

# Solow
# --------------

solow <- function(time, y, parms){
        
        with( as.list( c(y, parms) ) , {
          
            dk = s*a*k^alpha - (n+delta)*k
            
            list(dk)
            } 
        )# end with
} # end solow
        

k <- c(k = 0.1)

parms <- c(s = 0.1, a = 10, alpha = 0.25, n = 0.15, delta = 0.05)

times <- seq(0, 100, 1)

out <- ode(k, times, solow, parms)


solow_ode = as.data.frame(out)


ggplot(solow_ode, aes(x=time, y = k) ) + 
  
  geom_line() + 
  
  theme_light()

```


