---
title: "Sistemas de equações em diferenças Cournot e Markov"
author: "Henri Makika"
date: "Junho 4, 2019"
output:
  pdf_document:
    toc: yes
  html_document:
    df_print: paged
    toc: yes
---

```{r setup, include=FALSE}
knitr::opts_chunk$set(echo = TRUE, message = TRUE,
                      fig.width = 12, fig.height = 8)
```

## Simulação: Oligopólio de Cournot

Sejam *n* as firmas em um mercado oligopolístico de produto homogêneo, em que as firmas são maximizadoras de lucro, com curvas de demanda e custos lineares tal que a elasticidade preço da demanda e os custos marginais são constantes.
A curva de demanda:

$$p_{t} = a-b \sum_{i=1}^{n} x_{it}$$

onde $x_{it}$ é a produção da i ésima firma no período t; $a, b > 0$. A
curva linear de custos é tal que :

$$C_{it} = d + c_{i} x_{it}$$

em que $d, c_i > 0$.




```{r}
library(matlib)
library(ggplot2)
library(tidyr)        
```

## 



```{r}
set.seed(10)
n = 2;
a = 10
b = 0.5
d = 10

c = runif(n, 0, 1)
tmax = 20
X = matrix(0,n, tmax)
X[,1] = 10*runif(n, 0, 1)

B = (a-c)/2*b

A = matrix(-0.5, n, n)
A = A + diag(0.5, n, n)
A
```



```{r}
# Autovalores
lambda = eigen(A)$values
lambda
```

Os autovalores para $n = 2$ são os esperados, e por tanto, temos um sistema estável, com oscilações amortecidas e convergindo a um steady state dado por

$$x_{it+1} = x_{it} = x_{i}*$$


```{r}
I = diag(1, n, n)
Xeq = inv(I-A)%*%B
Xeq
```

Simulando as trajetórias:

```{r}
for (t in 2:tmax){
  X[ ,t] = A %*% X[ , t-1] + B
}
x = t(X) # transposta
series = as.data.frame(x)
series$t = seq(1, tmax, 1)
head(series)
```


```{r}
series_tidy = gather(series, -t, key="serie", value="valor")

plot_series = ggplot(series_tidy, aes(x = t, y = valor, color = serie)) +
  geom_line() +
  theme_light()
plot_series
```

Pour sauver le graphique


```{r}
#ggsave("series_duopolio.png", plot_series, width = 5, height = 3, units = "in")
#getwd()
```

### Cadeias de Markov

Resolvendo o exercício do slide, temos a seguinte matriz de transição:


```{r}
#coefs <-  matrix(c(3, 2, 0,0,0, 1, 5, 5, 0, 0, 0, 1, 8, 7, 5, 0, 0, 4, 16, 32, 0, 0, 0, 11, 100), 
                 #nrow = 5, ncol = 5)
#print(coefs)

# On peut aussi écrire 
coefs = c(3, 2, 0,0,0, 1, 5, 5, 0, 0, 0, 1, 8, 7, 5, 0, 0, 4, 16, 32, 0, 0, 0, 11, 100)
n_states = 5
S <- matrix(coefs, n_states)
S
```


```{r}
total_2005 <- rowSums(S)
total_2005
```

### Construindo a matriz de transicao

```{r}
A = S/total_2005
A
```

```{r}
rowSums(A)
```

Analisando as raízes do sistema dinâmico :


$$X_{t+1} = A.X_{t}$$

para analisar a dinamica basta olhar para os autovalores


```{r}
eigen(A)$value
```


raizes da matriz de transicão. Temos que todas as raízes são menores o iguais a um em módulo, e que todas asraízes são positivas. Logo, não haverá oscilações, mas a raíz unitária não permite atingir o steady state no longo prazo. Considerando as probabilidades de transição constantes, podemos estimar a nova estrutura produtiva para os anos de 2010 e 2015:

```{r}
total_2010 = colSums(S)
total_2010
```


```{r}
total_2015 <- round(A%*%total_2010)
total_2015
```

```{r}
total_2020 <- round(A%*%total_2015)
total_2020
```

Simulando para um t longo:

```{r}
tmax = 100
X = matrix(0, n_states, tmax)
X[, 1] = total_2020
for (t in 2:tmax){
  #X[, t] = round(A %*% X[, t-1] )
  X[, t] = A %*% X[, t-1]
}

series = as.data.frame( t(X))
series$t = seq(1, tmax, 1)
series_tidy = gather(series, -t, key="serie", value="valor")

ggplot(series_tidy, aes(x = t, y = valor, color = serie)) +
  geom_line() +
  theme_light()
```


















