---
title: "Sistemas de equações em diferenças de primeira ordem"
author: "Henri Makika"
date: "May 21, 2019"
output: pdf_document
---

```{r setup, include=FALSE}
knitr::opts_chunk$set(echo = TRUE, message = FALSE)
```

## Sistema de equações em diferença de 2 × 2

O sistema mais simples na sua forma normal é tal que:

$$x_{t+1} = a_{11}x_{t} + a_{12}y_{t} + g_1(t)$$
$$y_{t+1} = a_{21}x_{t} + a_{22}y_{t} + g_2(t)$$

## Autovalores e autovetores

Para identificar os autovalores e autovetores de uma matriz quadrada, fazemos uso da função eigen do pacote base do R:

```{r}
library(Matrix)
library(matlib)
```

Seja matrix :



```{r}
v = c(2, 1, 1, 2)
A = matrix(v, nrow=2)

r = eigen(A)

lambda = r$values

P = r$vectors
print(P)
```

```{r}
det(P)  # Diferente de zero
```

```{r}
inv(P) %*% A %*% P
```
```{r}
Ginv(P) %*% A %*% P
```

Havendo autovalores reais e diferentes, há garantia para obter *n* autovetores linearmente independentes, o que garante a existência da matriz P não singular.

Havendo multiplicidade, precisamos verificar se é possível obter a matriz *P*. Obter a matriz *P* implica ter uma matriz *A* diagonalizável.

## Diagonalização de matrizes

Vejamos o exemplo a seguir:
```{r}
A = matrix(c(1, 0, 0, 2, 1, 0, 3, 2, 1), nrow = 3)

r = eigen(A)

lambda = r$values

P = r$vectors
print(P)
```

```{r}
det(P) # Será que det de P é diferente de zero ?
```

```{r}
det(P) != 0 # Sim, det de P é diferente de zero
```

```{r}
detP = format(det(P), scientific = FALSE, trim = TRUE)
```

```{r}
tol = 1e-5
detP = ifelse(detP<tol, 0, round(detP, 4))
detP != 0
```

Verificamos o grau de liberdade
```{r}
Ahat = A - lambda[1]*diag(1, nrow(A) )

rankMatrix(Ahat)[1]
```
```{r}
echelon(Ahat)
```

## Simulando um sistema com raízes reais e diferentes

Neste caso, há certeza da diagonalização da matriz de coeficientes.
```{r}
library(tidyr)
library(dplyr)
library(ggplot2)
```

```{r}
A = matrix(c(0, 0.125, 1, .25), nrow=2)

r = eigen(A)

lambda = r$values
lambda
```

```{r}
P = r$vectors
P
```

```{r}
det(P)
```


```{r}
Z0 = c(1,.1) # condicao inicial

tmax = 20

Z = matrix(0, nrow=2, ncol=tmax)

Z[,1] = Z0

for (t in 2:tmax){
  Z[,t] = A %*% Z[ , t-1]
}

t(Z)
```


```{r}
t = seq(1, tmax, 1)
series = data.frame(t, x = Z[1, ], y = Z[2,])
series
```
```{r}
series_tidy = gather(series, -t, key = "serie", value = "valor")

ggplot(series_tidy, aes(x=t, y=valor, color=serie)) +
  geom_line(size=1) +
  theme_classic()
```

Pela matriz de coeficiente ter um autovalor negativo, espera-se obervar oscilações. Ainda, como os dois autovalores são menores que a unidade em módulo, espera-se uma trajetória amortecida para o conjunto de séries do sistema.

Lembre do efeito da condição inicial e da janela de tempo considerada na simulação. Obseve também que a raíz negativa possui um módulo pequeno (-0.25), que é atenuado rapidamente a medida que t aumenta.

Analisando cada componente podemos ter uma melhor precepção deste caso.

```{r}
tmax = 20
Z1 = matrix(0, nrow = 2, ncol = tmax)
Z2 = matrix(0, nrow = 2, ncol = tmax)

A1 = .1
A2 = -.1

v1 = P[, 1]
v2 = P[, 2]

for (t in 1:tmax){
  Z1[,t] = A1*v1*lambda[1]^t
  Z2[,t] = A2*v2*lambda[2]^t
}

t = seq(1, tmax, 1)

series1 = data.frame(t, x = Z1[1, ], y = Z1[2, ], p = rep(1, length(t)),
                     stringsAsFactors = FALSE)

head( series1 )
```

```{r}
series2 = data.frame(t, x = Z2[1, ], y = Z2[2, ], p = rep(2, length(t)),
                     stringsAsFactors = FALSE)

head( series2 )
```

```{r}
series = bind_rows(series1, series2)

series_tidy = gather(series, -t, -p, key = "serie", value = "valor")

ggplot(series_tidy, aes(x = t, y = valor, color = serie, group = p)) +
  geom_line(size = 1) +
  facet_wrap(~p, nrow = 2) +
  theme_classic()
```

## Simulando um sistema com raízes reais e iguais

```{r}
library(limSolve)
```
```{r}
A <- matrix(c(4, -1, 1, 2), nrow = 2)

r <- eigen(A) # autovalores

lambda <- r$values
print(lambda)
```

```{r}
P <- r$vectors
print(P)
```

```{r}
det(P)
```

```{r}
det(P) != 0 # Determinante de P é diferente de zero
```

```{r}
v1 <- P[,1]


#D <- zapsmall(ginv(P)%*%A%*%P ) # note que P deve ser inversivel
#D

#(A-lambda*I)^2*v2 = v1 # precisamos apenas uma solucao possivel

M <- A - diag(lambda[1], 2)
M
```

```{r}
B = matrix(v1, nrow = 2)
solucoes = xsample(E = M, F = B, iter = 100, jmp = 1)$X
print(solucoes)
```

```{r}
plot(solucoes[,2], solucoes[,1])
```

```{r}
c2 = matrix( solucoes[1,], nrow = 2 )

tmax = 10

Z = matrix(0,2, tmax)

Z[, 1] = c(2,-1)

for (t in 2:tmax){
  Z[,t] = A %*% Z[, t-1]
}

t(Z)

```

## Modelo de Cournot

```{r}
set.seed(1)

n = 2
a = 10
b = 0.5
d = 10
c = runif(n)

A = matrix(-1/2, nrow = n, ncol=n) + diag(1/2, n)
print(A)
```

```{r}
B = (a-c)/(2*b)

tmax = 20

X = matrix(0, nrow = n, ncol = tmax)
X[, 1] = 100*runif(n) # condicoes iniciais para cada uma das n firmas

# simulando

for (t in 2:tmax){
  X[, t] = A %*% X[ , t-1] + B
}

t(X)
```

```{r}
series = as.data.frame(t(X))
print(series)

series$t = seq(1, tmax, 1)
print(series$t)

series_tidy = gather(series, -t, key = "serie", value = "valor")
print(series_tidy)

ggplot(series_tidy, aes(x = t, y = valor, color = serie)) +
  geom_line() +
  theme_classic()
```

```{r}
Xeq = inv(diag(1,n) - A) %*% B
print(Xeq)
```

```{r}
# Verificando os autovalores
lambda = eigen(A)$values
print(lambda)
```







