---
title: "Equações em diferenças no R"
author: "Henri Makika"
date: "May 14, 2019"
output: pdf_document
---

```{r setup, include=FALSE}
knitr::opts_chunk$set(echo = TRUE, message = FALSE)
```

## Comandos principais para este análise



```{r}
suppressMessages(library(ggplot2))
suppressMessages(library(tidyr))
```

## Equação em diferença de ordem 2 - o Modelo de Hansen-Samuelson

Em função das hipóteses colocadas, o modelo econômico é dado pelas equações:

$$c_t = bY_{t-1}$$
$$I_t = k(C_t - C_{t-1})$$
$$G_t = G > 0$$
$$Y_t = C_t + T_t - G_t$$

Onde :

$b \epsilon (0,1)$ : propensão marginal a consumir; 
$k$ : coeficiente de aceleração;

Substituindo as três primeiras equações na última, obtemos uma equação em diferença de ordem 2.

$$Y_t - b(k + 1)Y_{t-1} + bkY_{t-2} = G$$

Podendo assim, analisar o comportamento da renda nacional e por substituição, $C_t$ et $I_t$ 

```{r}
b = 0.9 # propensao marginal a consumir
k = 0.5 # acelerador do investimento
G = 10 # gastos publicos (consumo autonomo)
tmax = 100

Y <- rep(0, tmax)
C <- rep(0, tmax)
Iind <- rep(0, tmax)
I <- rep(0, tmax)

Y[1] = 1 #rendanacional
```

## Simulando as quatro equacoes do model
```{r}
for (t in 2:tmax){
  C[t] = b*Y[t-1] 
  Iind[t] = k*(C[t] - C[t-1])
  I[t] = Iind[t] + G
  Y[t] = C[t] + I[t]
}

t = seq(1, tmax, 1)
```

Para analisar as séries geradas, fazemos uso de data frames e dos pacotes ggplot2 e tidyr.
```{r}
series <- data.frame(t, C, Iind, I, Y)
series
series_tidy <- gather( series, -t, key = "serie", value = "valor")
names(series_tidy)
```

Gráfico no ggplot :
```{r}
ggplot(series_tidy, aes(x = t, y = valor, group = serie, color = serie) ) +
  geom_line(size = 1) +
  theme_light()
```

Vamos fazer agora os cenários. Supondo que $b = 0,5$ et $k = 1.5$ vamos ver essa mudança graficamente.
```{r}
b = 0.5 # propensao marginal a consumir
k = 1.5 # acelerador do investimento
G = 10 # gastos publicos (consumo autonomo)
tmax = 100

Y <- rep(0, tmax)
C <- rep(0, tmax)
Iind <- rep(0, tmax)
I <- rep(0, tmax)

Y[1] = 1 #rendanacional

for (t in 2:tmax){
  C[t] = b*Y[t-1] 
  Iind[t] = k*(C[t] - C[t-1])
  I[t] = Iind[t] + G
  Y[t] = C[t] + I[t]
}

t = seq(1, tmax, 1)

series <- data.frame(t, C, Iind, I, Y)
series_tidy <- gather( series, -t, key = "serie", value = "valor")
names(series_tidy)

ggplot(series_tidy, aes(x = t, y = valor, group = serie, color = serie) ) +
  geom_line(size = 1) +
  theme_light()
```

Supondo ainda que $b = 0.9$ et $k = 2$ :
```{r}
b = 0.9 # propensao marginal a consumir
k = 2 # acelerador do investimento
G = 10 # gastos publicos (consumo autonomo)
tmax = 100

Y <- rep(0, tmax)
C <- rep(0, tmax)
Iind <- rep(0, tmax)
I <- rep(0, tmax)

Y[1] = 1 #rendanacional

for (t in 2:tmax){
  C[t] = b*Y[t-1] 
  Iind[t] = k*(C[t] - C[t-1])
  I[t] = Iind[t] + G
  Y[t] = C[t] + I[t]
}

t = seq(1, tmax, 1)

series <- data.frame(t, C, Iind, I, Y)
series_tidy <- gather( series, -t, key = "serie", value = "valor")
names(series_tidy)

ggplot(series_tidy, aes(x = t, y = valor, group = serie, color = serie) ) +
  geom_line(size = 1) +
  theme_light()
```

## Análise dinâmica

Para realizar a análise dinâmica, precisamos avaliar as raízes do polinômio característico:

$$p(\lambda) = \lambda^2 + a_1\lambda + a_0 = 0$$

Onde :
$$a_2 = 1$$
$$a_1 = -b(k + 1)$$
$$a_0 = bk$$

Lembrando que as condições para uma análise qualitativa são:

$$1+a_1+a_0 > 0$$
$$1-a_1+a_0 > 0$$
$$a_0 < 1$$

```{r}
a2 = 1
a1 = -b*(k+1)
a0 = b*k

# analisando as condicoes

cond1 = 1 + a1+a0 >0
cond2 = 1-a1+a0 >0
cond3 = a0<1
conds = cond1 & cond2 & cond3

if (conds){
  print("Trajetória estável")
} else {
  print("Trajetória instável")
}
```

## Calcula de discriminante
```{r}
coefs = c(a0, a1, a2)

# calculando o discriminante

delta = a1^2 -4*a2*a0
delta
```

```{r}
raizes = polyroot(coefs)
raizes
```
```{r}
if (delta >=0){
  raizes_reais <- Re( raizes )
  raizes_reais
  cat("Raízes reais: ", raizes_reais)
} else{
  R <- Mod(raizes[1])
  R
  cat("Raízes complexas com módulo ", R)
}
```

## Equações em diferença de ordem superior

Nestes casos a solução é dada pela combinação das soluções de acordo com a natureza de cada raíz.

## Exercício 1

Por exemplo, a equação em diferenças :

$$y_{t+3} - 4y_{t+2} + 4.8y_{t+1} - 1.6y_{t} = 100$$

possuirá três raízes características. Simulando, notamos que a série y t apresenta uma trajetória explosiva não oscilatória e sem ciclos. Logo, as raízes serão reais e positivas e haverá ao menos uma raíz com módulo maior que a unidade.

```{r}
a3 = 1
a2 = -4
a1 = 4.8
a0 = -1.6
g = 100
tmax = 10

y = rep(0, tmax)
y[1] = 400 # y0
y[2] = 420 # y1
y[3] = 450 # y2

for (t in 4:tmax){
  y[t] = -a2*y[t-1] - a1*y[t-2] - a0*y[t-3] + g
}

t = seq(1, tmax, 1)

series = data.frame(t, y)

ggplot(series, aes(x = t, y = y)) + geom_line(size = 1, colour = "blue") +
  theme_minimal()
```

Analisando as raises
```{r}
# analisando as raizes do polnomio caracteristico

coefs<- c(a0, a1, a2, a3)
raizes <- polyroot( coefs )
Re(raizes)
```

```{r}
if ( any(abs(raizes)>1) ){
  print("Serie instável")
} else {
  print("Serie estável")
}
```
```{r}
# o steady state

yp = g/(a0 + a1 + a2 + a3)
yp
```

Notamos que há duas raízes unitárias, o que torna a série uma série explosiva. Logo, o ponto fixo é um repulsor. A solução explícita será dada pela combinação linear dos termos exponenciais tal que

$$y_{t} = A_{1} . 0.5588^t + A_{2} . 1,4472^t + A_{3} . 2^t + 500$$

E com as três condições iniciais, determinamos as constantes arbitrárias $A_1$ , $A_2$ e $A_3$, por meio do sistema determinado resultante da substituição de $y_0$ , $y_1$ , $y_2$ para $t = 0, 1, 2$ na solução explícita:

```{r}
lambda1 = Re( raizes[1] )
lambda2 = Re( raizes[2] )
lambda3 = Re( raizes[3] )

# t=0
# A1 + A2 + A3 + yp = y[1]
# t=1
# A1*lambda1 + A2*lambda2 + A3*lambda3 + yp = y[2]
# t=2
# A1*lambda1^2 + A2*lambda2^2 + A3*lambda3^2 + yp = y[3]

v = c(1, lambda1, lambda1^2, 1, lambda2, lambda2^2, 1, lambda3, lambda3^2)
A = matrix(v , ncol=3)
B = y[1:3]-yp
X = solve(A,B)
X
```

## Exercício 2

Em um segundo caso, 

$$y_{t+3} - y_{t+2} - 2y_{t+1} + 2y_{t} = 0$$

temos novamente uma série divergente e sem oscilações nem ciclos, o que indica a presença de raízes reais e ao menos uma raíz unitária.

```{r}
rm(list=ls(all.names = TRUE))
a3 =  1
a2 = -1
a1 = -2
a0 = 2

g = 0

tmax = 10
y = rep(0, tmax)

y[1] = 0
y[2] = 2
y[3] = 4 # tentar com 1 ou 4

for (t in 4:tmax){
  y[t] = -a2*y[t-1] - a1*y[t-2] - a0*y[t-3] + g
}

t = seq(1, tmax, 1)

series = data.frame(t, y)

ggplot(series, aes(x=t, y=y)) + geom_line(size=1, colour="blue") +
theme_minimal()
  
```

Se mudamos um dos coeficientes, teremos :
```{r}
rm(list=ls(all.names = TRUE))
a3 =  1
a2 = -1
a1 = -2
a0 = 2

g = 0

tmax = 10
y = rep(0, tmax)

y[1] = 0
y[2] = 2
y[3] = 1 # tentar com 1 ou 4

for (t in 4:tmax){
  y[t] = -a2*y[t-1] - a1*y[t-2] - a0*y[t-3] + g
}

t = seq(1, tmax, 1)

series = data.frame(t, y)

ggplot(series, aes(x=t, y=y)) + geom_line(size=1, colour="blue") +
theme_minimal()
```

Analisando as raises.

```{r}
# analisando as raizes do polnomio caracteristico

coefs<- c(a0, a1, a2, a3)
raizes <- polyroot( coefs )
Re(raizes)
```

Temos uma raíz com módulo unitário e outras duas raízes com módulo maior que a unidade, além de uma raíz negativa. Logo, pela raíz negativa ser maior que a unidade em módulo, teremos oscilações explosivas. Mas esas oscilaçõse não aparecem no gráfico? Haveria uma explicação? Podemos tentar uma nova simulação, desta vez considerando $y[3] = 1$. Há alguma mudança? Observe os valores das constantes arbitrárias dada essa mudança na condição inicial.

```{r}
lambda1 = Re( raizes[1] )
lambda2 = Re( raizes[2] )
lambda3 = Re( raizes[3] )
# t = 0
# A1 + A2 + A3 = y[1]

# t = 1
# A1*lambda1 + A2*lambda2 + A3*lambda3 = y[2]

# t = 2
# A1*lambda1^2 + A2*lambda2^2 + A3*lambda3^2 = y[3]

v = c(1, lambda1, lambda1^2, 1, lambda2, lambda2^2, 1, lambda3, lambda3^2)
A = matrix(v , ncol=3)
B = y[1:3]
X = solve(A,B)
X # constantes arbitrarias A1, A2 e A3
```
