---
title: "Equações diferenciais 2"
author: "Ivette Luna"
date: "25 de junho de 2019"
header-includes:
- \usepackage{setspace}
- \usepackage{float}
- \usepackage{color}
- \usepackage{hyperref}
- \floatplacement{table}{H}
includes:
  in_header: preamble-latex.tex
output:
  pdf_document:
    toc: yes
  word_document:
    toc: yes
  html_document:
    highlight: tango
    theme: cerulean
    toc: yes
---

\newpage

# Exercício 1 - sistema linear de equações diferenciais

A simulação de sistemas (lineares ou não lineares) segue o mesmo formato adotado para a simulação de equações. Para a resolução numérica:

1. Usamos o pacote $deSolve$;
    * Definimos uma função que especifique as equações para cada taxa de variação;
    * Inicializamos os parâmetros da simulação, incluindo o período de tempo;
    * Fazemos uso do comando $ode$ para a resolução numérica.

\vspace{0.50cm}

Por exemplo, seja o sistema de duas variáveis, em que a matriz de coeficientes é dada por:

\[A=\left[\begin{array}{cc}
1 & -1\\
5 & -3
\end{array}
\right]; ~~~~~~~ Z(0)=\left[\begin{array}{c}
x(0) \\
y(0)
\end{array}
\right]=\left[\begin{array}{c}
1 \\
2
\end{array}
\right]
\]


Carregamos o pacote $deSolve$ e criamos a função de derivadas:

```{r}
library(deSolve)
library(ggplot2)
library(tidyr)

linsis <- function (time, y, parms) {
        
                dy1 <- 1*y[1] +-1*y[2] + 1
                dy2 <- 5*y[1] +-3*y[2] + 2
                list( c(dy1, dy2)  )
        
} # end 

```



Logo inicializamos os parâmetros:

```{r}
y_ini <- c(z1 = 1, z2 = 2)

times <- seq(0, 20, .01)

```

E executamos o solver:

```{r}
out <- ode (times = times, y = y_ini, func = linsis, parms = NULL)

dados = as.data.frame(out)
head(dados)

dados_tidy = gather(dados, -time, key = "serie", value = "valor")

ggplot(dados_tidy, aes(x=time, y=valor, color=serie)) + 
  
  geom_line() + 
  
  theme_classic()

```


# Caso 2 - sistema não linear

Como exemplo, podemos usar o sistema de Rossler:

\[ y_1' = -y_2 - y_3 \]
\[ y_2' = y_1 + a*y_2 \]
\[ y_3' = b + y_3*(y_1 - c)\]

\vspace{1.00cm}
Para $y_1=y_2=y_3=1$; parâmetros $a=-.2,~b = 0.2,~c=5$ e $t \in [0,100]$


```{r}

nlinsis <- function (time, y, parms) {
        
        a = parms[1]
        b = parms[2]
        c = parms[3]
        
        dy1 = -y[2] - y[3]
        dy2 = y[1] + a*y[2]
        dy3 = b + y[3]*(y[1]-c)
        
        dy = c(dy1, dy2, dy3)
        
        list( dy  )
        
        
} # end 

```


Definimos os parâmetros do modelo:

```{r}
y_ini <- c(y1 = 1, y2 = 1.5, y3= 1)

times <- seq(0, 100, .1)

parametros <- c(a = 0.2, b = 0.2, c = 5)

```

E simulamos por `ODE`:;


```{r}

out2 <- ode (times = times, y =y_ini, func = nlinsis, parms=parametros)

head(out2)

```

para visualizar as séries geradas:

```{r}
dados2 = as.data.frame(out2)

dados_tidy2 = gather(dados2, -time, key = "serie", value = "valor")

ggplot(dados_tidy2, aes(x=time, y=valor, color=serie)) + 
  
  geom_line() + 
  
  facet_wrap(~serie, nrow=3) + 
  
  theme_classic()

```

Adicionalmente:

```{r}

library(scatterplot3d)


scatterplot3d(out2[,-1], type = "l", lwd = 2, xlab = "",
               ylab = "", zlab = "", lty.hide = 1, main = "Rossler system")



```


# Estabilidade e diagramas de fase - caso contínuo de uma variável

 Quando temos uma equação autônoma diferencial de ordem 1, o retrato de fase é automático pois temos apenas uma função $y'=f(y)$ a plotar.
\vspace{0.50cm}

Para equações de ordens superiores, precisamos de transformar a equação a um sistema de duas variáveis. Por exemplo, seja a equação diferencial

\[ x'' + x' + x = 0 \]

\vspace{0.50cm}

Para analisar a estabilidade do sistema podemos seguir a sugestão do Gandolfo e reescrever a equação diferencial tal que

\begin{equation}
\label{eq:eq1}
  x'' + x' + x = 0  \Rightarrow x'' + f(x,x')=0
\end{equation}

com $f(x,x')=x'+x$. Ou seja,

\begin{equation}
\label{eq:eq2}
x''=-f(x,x')
\end{equation}

Seja

\begin{align*}
x_1 &=x\\
x_2 &=x'
\end{align*}

Note que o retrato de fase será dado pelas coordenadas $(x_1,~x_2)$. Logo, derivando e usando (\ref{eq:eq2}):

\begin{align*}
x_1' &=x'=x_2\\
x_2' &=x''=-f(x_1,x_2)
\end{align*}

Finalmente, usando (\ref{eq:eq1}) no sistema anterior:

\begin{align*}
x_1' & =x_2\\
x_2' & =-x_2-x_1
\end{align*}

Primeiro, definimos a função do sistema e inicializammos os parâmetros:

```{r}
# definicao do sistema
linsis <- function (t, y, parameters) {
        
                dy1 <-                  parameters[3]*y[2]
                dy2 <- parameters[2]*y[1]  + parameters[4]*y[2] 
                list( c(dy1, dy2 )  )
        

                
          } # end 

# condicoes iniciais
n = 4  #Numero de condicoes iniciais a considerar igual a n^2
# Valores maximos a considerar no plano de fase para as duas variaveis x1=x(t) e x2=dx/dt
ymax = 1

Dymax = 1

control = TRUE  # variavel auxiliar

times <- seq(0, 10, .01)

parameters = c(0, -1, 1, -1)

```

A seguir, geramos os pontos a analisar no espaço euclidiano:

```{r}

for(i in 1:n){
        
        for (j in 1:n){
                
                y1=(i-(n+1)/2)*ymax/n
                
                y2=(j-(n+1)/2)*Dymax/n  # Velocidade inicial
                
                y_ini=c(y1, y2) #vetor de condicoes iniciais
                
                out <- ode (times = times, y = y_ini, func = linsis, parms = parameters)
                

                plot( out[,2], out[,3], type="l", lwd = 2, xlim=c(-ymax, ymax), 
                               ylim=c(-Dymax, Dymax))
                par(new=TRUE) # para indicar que ha mais a plotar no mesmo grafico
                
                
        } # end for j
        
} # end for i

abline(h=0, v=0) # linhas horizontal e vertical
par(new=F)

```

# Caso de duas variáveis

Analise a estabilidade do sistema:

\[ x_1' = x_2 - x_1(x_1^2+x_2^2) \]
\[ x_2' = -x_1 - x_2(x_1^2+x_2^2) \]


Por simulação podemos construir o diagrama de fase:

```{r}
library(phaseR)

nlinsis2 <- function (t, y, parameters) {
        
        dy1 <- y[2] - y[1]*(y[1]^2 + y[2]^2)
        dy2 <- -y[1]  -y[2]*(y[1]^2 + y[2]^2)
        list( c(dy1, dy2 )  )
        
} # end 



n = 4  #Numero de condicoes iniciais a considerar
# Valores maximos a considerar no plano de fase para as duas variaveis x1=x(t) e x2=dx/dt
ymax = 4
Dymax = 4

times <- seq(0, 10, .1)


for(i in 1:n){
        
        for (j in 1:n){
                
                
                y1=(i-(n+1)/2)*ymax/n
                
                y2=(j-(n+1)/2)*Dymax/n  # Velocidade inicial
                
                y_ini=c(y1, y2) #vetor de condicoes iniciais
                
                out <- ode (times = times, y = y_ini, func = nlinsis2, parms = NULL)
                
                
                
                plot( out[,2], out[,3], type="l", lwd = 1, xlim=c(-ymax, ymax), 
                      ylim=c(-Dymax, Dymax))
                par(new=TRUE)
                
                
        }
        
        
}

abline(h=0, v=0)

linsis.flowField <- flowField(nlinsis2, 
                              xlim = c(-ymax, ymax), 
                              ylim = c(-Dymax, Dymax), 
                              parameters = NULL, 
                              points = 15, 
                              add = TRUE, 
                              system="two.dim")

grid()

par(new=F)


```

Para aprimorar a análise, fizemos uso do pacote `phaseR`, que plota o campo de força do sistema.

# No caso de um sistema linear


```{r}

linsis3 <- function (t, y, parameters) {
        
        dy1 <- y[1]  + y[2]
        dy2 <- 2*y[1]  -y [2]
        list( c(dy1, dy2 )  )
        
} # end 


n=4  #Numero de condicoes iniciais a considerar
# Valores maximos a considerar no plano de fase para as duas variaveis x1=x(t) e x2=dx/dt
ymax=4
Dymax=4

times <- seq(0, 10, .1)

# gerando uma solucao para diferentes condicoes iniciais
for(i in 1:n){
        
        for (j in 1:n){
                
                
                y1=(i-(n+1)/2)*ymax/n
                
                y2=(j-(n+1)/2)*Dymax/n  # Velocidade inicial
                
                y_ini=c(y1, y2) #vetor de condicoes iniciais
                
                out <- ode (times = times, y = y_ini, func = linsis3, parms = NULL)
                
                
                
                plot( out[,2], out[,3], type="l", lwd = 1, xlim=c(-ymax, ymax), 
                      ylim=c(-Dymax, Dymax))
                par(new=TRUE)
                
                
        }
        
        
}

abline(h=0, v=0)

linsis.flowField <- flowField(linsis3, 
                              xlim = c(-ymax, ymax), 
                              ylim = c(-Dymax, Dymax), 
                              parameters = NULL, 
                              points = 15, 
                              add = TRUE, 
                              system="two.dim")
grid()
par(new=F)

# verificando os autovalores

A = matrix(c(1, 2, 1, -1), nrow=2)
eigen(A)$values


```

